臺灣高等法院民事判決
110年度上字第533號
上  訴  人  李錦玲  
訴訟代理人  林孝璋律師
被  上訴人  蔡進坤  
訴訟代理人  郭承昌律師
被  上訴人  張貴富  
訴訟代理人  蔡宜真律師
上列當事人間請求返還股票事件，上訴人對於中華民國110年3月
19日臺灣桃園地方法院109年度訴字第2283號第一審判決提起上
訴，本院於110年10月13日言詞辯論終結，判決如下：
    主      文
原判決關於駁回上訴人後開第二項之訴部分，及該部分假執行之
聲請，暨訴訟費用之裁判均廢棄。
被上訴人張貴富應返還如附表一所示股票予上訴人。
其餘上訴駁回。
第一、二審訴訟費用，由被上訴人張貴富負擔二分之一，餘由上
訴人負擔。
本判決所命給付部分，於上訴人以新臺幣壹佰參拾伍萬陸仟元供
擔保後得假執行，但被上訴人張貴富如以新臺幣肆佰零陸萬捌仟
零捌拾貳元預供擔保，得免為假執行。
    事實及理由
一、上訴人主張：伊係訴外人青山綠水國際開發股份有限公司（
    下稱青山綠水公司）股東，所有股份總數36萬股，並領有該
    公司所發行如附表一所示之實體股票（下稱系爭股票）。伊
    父李文貴於民國106年12月8日向被上訴人蔡進坤（以下逕稱
    各被上訴人姓名，二者合稱被上訴人）借款新臺幣（下同）
    900萬元，經伊同意以系爭股票做為擔保品，並約定俟該借
    款債務清償後，蔡進坤即應返還系爭股票。詎於李文貴清償
    該900萬元之借款債務後，蔡進坤及受讓其債權之張貴富均
    拒絕返還系爭股票，其等已無占有系爭股票之權源，且伊已
    受讓李文貴向其等請求返還系爭股票之債權，爰依民法第76
    7條第1項前段、第179條、第199條規定及債權讓與之法律關
    係，求為判命被上訴人連帶返還系爭股票等語。
二、被上訴人則抗辯：系爭股票係青山綠水公司董事長李文貴及
    總經理陳文貴，分別以李文貴、陳文貴及青山綠水公司之名
    義向蔡進坤借貸而交付，以供擔保如附表二所示金額合計新
    臺幣（下同）5,650萬元之借款債務。蔡進坤已將前開借款
    債權讓與張貴富，並將系爭股票交予張貴富。因青山綠水公
    司等人迄未清償系爭債務之利息，張貴富自有權繼續占有系
    爭股票等語。
三、原審為上訴人敗訴之判決，上訴人提起上訴，聲明為：㈠原
    判決廢棄；㈡被上訴人應連帶返還系爭股票予上訴人；㈢願供
    擔保，請准宣告假執行。被上訴人答辯聲明：㈠上訴駁回；㈡
    如受不利判決，願供擔保請准宣告免為假執行。
四、上訴人主張其父李文貴於106年12月8日向蔡進坤借款900萬
    元時，經其同意以系爭股票做為擔保物，雙方約定俟該筆借
    款清償後即應返還系爭股票。被上訴人並不爭執上訴人所主
    張之900萬元借款，即為附表二編號⒉所示款項；且對於系爭
    股票確係借款債務之擔保品，於該等債務清償後即應返還債
    務人乙節，亦無異論（見本院卷第247頁），惟抗辯系爭股
    票所擔保之債務，並非僅有該900萬元借款，而係做為附表
    二所示債務5,650萬元本息之擔保（見本院卷第115、273頁
    ）。本院基於下列事證，認被上訴人所辯不實：
　㈠蔡進坤主張其曾貸與青山綠水公司、李文貴、陳文貴等人如
    附表二所示款項，為上訴人所是認；且蔡進坤業就其中編號
    ⒈所示借款，對青山綠水公司取得請求清償借款之勝訴確定
    判決，亦有該案判決書在卷可參（案列臺灣新北地方法院10
    7年度重訴字第671號，見原審卷第109-114頁）。
　㈡兩造均同認蔡進坤前另針對附表二所示債權，要求李文貴、
    陳文貴於107年7月31日共同簽發5,650萬元本票交予其收執
    ，並於同年間取得本票裁定（案列原法院107年度司票字第8
    895號），嗣以該本票裁定為執行名義，對李文貴、陳文貴
    為強制執行（案列原法院107年度司執字第99606號，下稱系
    爭執行事件），被上訴人已全額獲償等情，且經本院依職權
    調取系爭執行事件案卷核閱無訛。
　㈢由上述事證固可確認青山綠水公司、李文貴、陳文貴等人，
    曾向蔡進坤借用如附表二所示款項。惟關於各該筆款項之借
    用人為何人，並非毫無爭執，此由張貴富在臺灣新北地方法
    院對青山綠水公司提起、請求給付如附表二所示4筆借款利
    息之訴訟中（案列109年度重訴字第350號），所為該等款項
    之借用人均為青山綠水公司之主張，未獲法院認可，即可得
    證（見本院卷第57-69頁判決書）。而蔡進坤已自認系爭股
    票係李文貴向其借用附表二編號⒉所示款項時，提出做為擔
    保物之事實（見原審卷第65頁、第191頁），已難遽認系爭
    股票擔保之債務範圍，尚包含其餘借用人不明之債務。況觀
    諸被上訴人於109年3月16日簽署之債權轉讓契約書（見原審
    卷第225-229頁），其內除記載所轉讓之債權緣由為蔡進坤
    對青山綠水公司及李文貴、陳文貴等人，不含利息及違約金
    之債權共5,650萬元等語外，另逐項標明轉讓標的金額及其
    證明文件正本如附表二Ｂ、Ｃ欄所示。由系爭股票僅被記載於
    附表二編號⒉所示借款，足可推知蔡進坤於轉讓債權予張貴
    富時，主觀上亦認定系爭股票所擔保之債務僅有附表二編號
    ⒉之借款，而不及於其餘3筆款項。蔡進坤雖辯稱系爭股票係
    被列為附表二編號⒉所示借款之「證明文件」，並非擔保物
    ，無法以債權轉讓契約書之內容，推論系爭股票僅做為編號
    ⒉借款之擔保云云。然股票為表彰股權之證明文件，其內並
    無債權存在與否之記載（可參見本院卷第195、197頁青山綠
    水公司實體股票），徒以系爭股票，無從做為借款債權存在
    之證明；況蔡進坤如認為附表二所有債權皆以系爭股票為擔
    保，理應於債權轉讓契約書中，將全部之債權證明文件均納
    入系爭股票，邏輯始為一致，惟債權轉讓契約書中並未如此
    記載，益見其臨訟所辯，並非可取。
　㈣被上訴人另辯稱蔡進坤與李文貴、陳文貴等人並非舊識，不
    可能在無保且前債3,000萬元借款未獲清償之情況下，又陸
    續貸與鉅款，堪認系爭股票擔保之債務，確實及於附表二全
    部借款云云。然陳文貴在他案訴訟（即原法院109年度重訴
    字第134號）中證稱該筆3,000萬元借款，蔡進坤說要購買股
    權，後來股權交易沒有成功，轉為交易土地，但土地在銀行
    信託狀態，無法交付給蔡進坤，所以後來轉變成雙方口頭約
    定要用多少利息來補貼等語（見原審卷第163頁），核與李
    文貴於原審證稱：3,000萬元部分，原本蔡進坤是要購買股
    票，但是後來沒有買，他又想要買青山綠水公司名下的土地
    ，所以才又願意借款900萬元給伊、陳文貴及李勝毓等語大
    致相合（見原審卷第171頁）。再佐以蔡進坤亦於前揭他案
    訴訟中證稱：1,600萬元借款原先是跟青山綠水公司買土地
    延伸的交易款項，因為無法履行，所以就約定轉變成借款等
    語（見原審卷第158頁）。可知附表二編號⒈、⒊所示款項，
    原均與買賣有關，嗣因買賣契約無法履行方轉為借款，故蔡
    進坤起初於交付金錢時未要求李文貴等人提供還款擔保，實
    屬合理，亦足做為系爭股票擔保之債務範圍，並非及於附表
    二所有借款之佐證。是被上訴人前開主張，誠乏事證為憑，
    為本院所不採。
五、按所有人對於無權占有或侵奪其所有物者，得請求返還之，
    為民法第767條第1項前段所明定。上訴人依此規定請求被上
    訴人連帶返還系爭股票，為被上訴人所否認。經查：
　㈠系爭股票係做為附表二編號⒉所示借款債務之擔保，業經本院
    認定如前。而該筆債務已由陳文貴、李文貴共同簽發本票清
    償，且被上訴人已於系爭執行事件全額獲償該本票本息等情
    ，均如前述，上訴人主張系爭股票所擔保之債務業已清償完
    畢，即堪信實。張貴富雖稱該900萬元借款所約定之利息為
    年息15%，被上訴人於系爭執行事件僅獲償年息6%之票款利
    息，尚有利息差額迄未獲償，故系爭股票所擔保之債務尚未
    清償完畢云云（見本院卷第274頁）。然蔡進坤與李文貴均
    表示針對此筆900萬元借款，雙方係以口頭商談，並未簽立
    借據（見原審卷第157、168頁），則其等是否有借款利息年
    息15%之約定，尚無客觀證據可考。而蔡進坤與李文貴就此
    事項之說法明顯歧異（見原審卷第158、168頁），實難遽信
    張貴富之抗辯為真。
　㈡蔡進坤主張其於轉讓附表二所示債權予張貴富時，已將系爭
    股票交予張貴富占有，為張貴富所不爭執。且被上訴人均同
    認系爭股票所擔保之債務清償完畢後，債權人即應返還系爭
    股票。是以張貴富於附表二編號⒉所示借款債權獲償後，並
    無繼續占有系爭股票之合法權源甚明，上訴人自有權依前引
    規定，請求張貴富返還系爭股票。至蔡進坤現既非系爭股票
    之占有人，上訴人依前開規定請求其與張貴富連帶返還系爭
    股票，即非有理。又蔡進坤現未占有系爭股票，並不該當民
    法第179條所定無法律上原因受利益，致上訴人受損害之要
    件；且系爭股票既因所擔保債權之讓與，隨同移轉予張貴富
    （參見民法第295條第1項），則擔保物之返還義務，亦應隨
    同移轉予張貴富。從而上訴人另依民法第179條規定、第199
    條及債權讓與之法律關係請求蔡進坤連帶返還系爭股票，亦
    屬無據，併予指明。
六、綜上所述，上訴人依民法第767條第1項前段規定，請求張貴
    富返還系爭股票，為有理由，應予准許；逾此部分之請求，
    為無理由，不應准許。從而原審就上開應准許部分，為上訴
    人敗訴之判決，尚有未洽，上訴論旨指摘原判決此部分不當
    ，求予廢棄改判，為有理由，爰由本院廢棄改判如主文第二
    項所示。至於上訴人之請求不應准許部分，原審為上訴人敗
    訴之判決，並駁回其假執行之聲請，經核並無不合，上訴意
    旨指摘原判決此部分不當，求予廢棄改判，為無理由，應駁
    回此部分之上訴。又上訴人勝訴部分，兩造均陳明願供擔保
    宣告准免假執行，經核均無不合，爰分別酌定相當擔保金額
    准許之。
七、本件事證已臻明確，兩造其餘之攻擊或防禦方法及所用之證
    據，經本院斟酌後，認為均不足以影響本判決之結果，爰不
    逐一論列，附此敘明。
八、據上論結，本件上訴為一部有理由、一部無理由，爰判決如
    主文。
中　　華　　民　　國　　110 　年　　10　　月　　27　　日
                  民事第十二庭  
                      審判長法  官  陳秀貞
                            法  官  蔡世芳
                            法  官  陳婷玉
　　　　　　　　　　　　　　
附表一（股票明細表，發行者均為青山綠水公司）：
編號 股數 股票號碼 數量（張） 1 10,000股 105-NE-0000000 1 2 50,000股 105-NY-0000000 1 3 50,000股 105-NY-0000000 1 4 50,000股 105-NY-0000000 1 5 50,000股 105-NY-0000000 1 6 50,000股 105-NY-0000000 1 7 50,000股 105-NY-0000000 1 8 50,000股 105-NY-0000000 1 

附表二（債權明細表）：
編號 Ａ：日期 Ｂ：金額 Ｃ：債權證明文件 ⒈ 106年1月24日 106年5月8日 3,000萬元 借款契約書 公司融資借款契約 匯款單 ⒉ 106年12月8日 900萬元 李勝毓、上訴人股票共84萬股 匯款單 ⒊ 107年2月8日 1,600萬元 土地買賣合約書 協議合約書 土地買賣意向書 匯款單 ⒋ 107年3月2日 150萬元 匯款單  合計 5,650萬元  
正本係照原本作成。
如不服本判決，應於收受送達後20日內向本院提出上訴書狀，其
未表明上訴理由者，應於提出上訴後20日內向本院補提理由書狀
（均須按他造當事人之人數附繕本）上訴時應提出委任律師或具
有律師資格之人之委任狀；委任有律師資格者，另應附具律師資
格證書及釋明委任人與受任人有民事訴訟法第466 條之1第1項但
書或第2項所定關係之釋明文書影本。如委任律師提起上訴者，
應一併繳納上訴審裁判費。
中　　華　　民　　國　　110 　年　　10　　月　　27　　日
　　　　　　　　　　　　　　　　　　　　　　　
　　　　　　　　　　　　　  書記官  陳盈璇